【裁判字號】    92,上訴,2296
【裁判日期】    920923
【裁判案由】    偽造文書等
【裁判全文】
臺灣高等法院刑事判決                          九十二年度上訴字第二二九六號
    上  訴  人
    即  被  告  甲○○○
    選任辯護人  柯清貴    律師
右上訴人因偽造文書等案件，不服臺灣桃園地方法院九十二年度訴字第三七八號，中
華民國九十二年五月十二日第一審判決（起訴案號：臺灣桃園地方法院檢察署九十一
年度偵字第一九七三七號），提起上訴，本院判決如左：
    主    文
原判決撤銷。
甲○○○無罪。
    理    由
一、公訴意旨略以：被告甲○○○明知位於桃園縣蘆竹鄉○○○段五三四地號，及其
    土地上建物即門牌號碼為桃園縣蘆竹鄉○○街七一號十樓之一之房地，係乙○○
    所有，先前交由其兄孫明哲及孫明哲之妻王鳳蓮（即兄嫂）夫婦二人暫住，後因
    離台而無人居住，竟基於偽造私文書之概括犯意，先於九十年十一月十七日，趁
    乙○○不在國內之機會，未得乙○○之允許，冒用「乙○○」名義，偽造乙○○
    名義之授權書，表示將上開不動產之出賣、設定負擔、期限逾兩年之租賃、購買
    、貸款、其他處分等一切事務之委任代理，授權於甲○○○，並親自簽字屬實無
    誤等情，後於九十年十一月二十日，偽刻之「乙○○」之印章，偽造乙○○之名
    義簽名，並冒蓋乙○○名義印文於房屋租賃契約書上，表示將上開桃園縣蘆竹鄉
    ○○街七一號十樓之一約五十五坪之房地，自九十年十一月二十日起至九十一年
    十一月二十日止，出租於許政霖，並收取每月租金新台幣（下同）二萬五千元，
    押租保證金十七萬五千元而行使，足生損害於乙○○，迄乙○○於九十年十二月
    十九日返國後發覺有異，隨後始知上情，因認被告涉有刑法第二百十六條、第二
    百十條、第二百十七條行使偽造文書等罪嫌云云。
二、公訴人認被告涉有前開罪嫌，係以：(1)告訴人乙○○指述歷歷，且系爭不動產，
    即桃園縣蘆竹鄉○○○段五三四地號，及其土地上建物即門牌號碼為桃園縣蘆竹
    鄉○○街七一號十樓之一之房地為告訴人所有，有土地登記謄本、建物證記謄本
    、及土地建築改良物抵押權設定契約書、房屋應收款項明細表、乙○○為發票人
    之八百萬工商本票、元利建設企業公司收款移轉明細表、不動產抵押切結書各乙
    份，及華泰商業銀行變更授信條件報告書乙紙附卷可參。(2)力霸房屋職員丙○○
    證稱：本來要賣房子，但因提不出相關授權書資料，所以未能完成委賣，所以後
    來出租，並未見過乙○○，房屋租金是甲○○○領走。(3)又經天利廣告公司人員
    許月美證述：簽約時表示要用乙○○名義等語為其論據。訊據上訴人即被告甲○○○固不否認右開授權書、房屋租賃契約書上「乙○○」之署押及印文為其所為
    ，右開房地之租賃契約亦為其與承租人許政霖所訂立，押租金亦經其收取轉交王
    鳳蓮、孫明哲夫婦，然堅決否認有前開犯行。辯稱：該桃園縣蘆竹鄉○○○段五
    三四地號土地及地上建物即門牌號碼為桃園縣蘆竹鄉○○街七一號十樓之一之房
    地是伊女兒王鳳蓮及女婿孫明哲共同購買的，因為王鳳蓮信用不佳，所以才用乙○○名義購屋，是孫明哲、王鳳蓮要伊代為出租收取租金、押租金的，並由伊代
    為簽約，且我不認識字，由丙○○告訴伊簽名之位置，此有證人丙○○可為作證
    ，且「乙○○」之印章在簽租賃契約書當天，連同房屋所有權狀一起交給我的，
    而伊所收取之租金、押租金均交給孫明哲償還債務云云。
三、 經查：
（一）按刑法第二百十條偽造文書罪之成立，以無製作權而擅自製作為必要，且有製
      作內容不實或為內容虛偽為構成要件。又偽造既係無製作權而擅自製作，是製
      作人必有無製作權之認識，始克與擅自製作相當，苟行為人欠缺無此製作權之
      認識，即屬欠缺偽造之故意，要難以該罪相繩，此有最高法院八十八年台上字
      第三八○八號判決可資參照，合先敘明。
（二）本件系爭不動產（即桃園縣蘆竹鄉○○○段五三四地號，及其土地上建物即門
      牌號碼為桃園縣蘆竹鄉○○街七一號十樓之一之房地），雖為告訴人乙○○指
      述為其所有，然告訴人並不否認五十萬元之簽約金、訂金、七十五萬元之用印
      、完稅、代收款係王鳳蓮、孫明哲所代繳，此由被告所提出之元利建設企業股
      份有限公司（下稱元利公司）收款憑單二紙可知。而除前開購置房地之簽約金
      、訂金、用印、完稅、代收款共一百廿五萬元外，該房地之其餘大多數之八百
      萬元價款均係告訴人以前開房地為抵押標的物，設定最高限額九百六十萬元之
      抵押權予華泰銀行後，向華泰銀行申貸八百萬元所繳納，此八百萬元債務並由
      告訴人於八十九年九月十六日開具八百萬元面額之本票予元利公司以擔保支付
      之，此有前開房地之登記謄本二紙、八百萬元本票一紙在卷可稽，足徵本件系
      爭不動產為告訴人乙○○所有，洵無疑義。是被告辯稱前開房地僅信託登記予
      乙○○云云，尚無足採。然本件系爭重點乃被告甲○○○就上開不動產有無與
      王鳳蓮、孫明哲基於共同犯意之聯絡，而偽造「乙○○」名義之授權書，表示
      將上開不動產之出賣、設定負擔、期限逾兩年之租賃、購買、貸款、其他處分
      等一切事務之委任代理，授權於甲○○○，並於九十年十一月二十日，偽刻之
      「乙○○」之印章，偽造乙○○之名義簽名，並冒蓋「乙○○」印文於房屋租
      賃契約書上，表示將上開桃園縣蘆竹鄉○○街七一號十樓之一約五十五坪之房
      地，自九十年十一月二十日起至九十一年十一月二十日止，出租於許政霖，並
      收取每月租金新台幣（下同）二萬五千元，押租保證金十七萬五千元而行使等
      情。申言之，被告有無與孫明哲、王鳳蓮共同偽造上開授權書及房屋租賃契約
      書，偽簽「乙○○」署押，並冒蓋「乙○○」之印文於房屋契約書上等偽造文
      書而復為行使等情。
（三）證人丙○○即力霸房屋南崁加盟店職員於檢察官訊問時證稱：「王鳳蓮親自到
      我們公司委託我們，她原本找我們是要賣屋，但我們請她補所有人授權書，她
      一直無法補齊，後來他拿權狀正本過來，我們才同意她將房子（即系爭房子）
      出租，我們帶客戶去看現場時，王鳳蓮她本人也住在屋內，房屋內家俱都有」
      、「（何時她委託你們出租？）九十年十一月，每月二萬五千元，還有押租金
      十七萬五千元，後來簽租約時時，她不在，所以由她母親代為處理」等語（見
      偵查卷第一四五頁）。嗣該證人亦於本院具結證稱：「最初王鳳蓮是委託我們
      銷售」、「（委託過程為何？）來公司寫委託銷售契約書，因為她不是屋主本
      人，所以請她補一份授權書，但也沒有補」、「（被證一號所示之授權書及被
      證二號所示之房屋契約書是否為貴公司之制式？）是的」、「（是否由貴公司
      提供給被告甲○○○？）是的」、「（該授權書及租賃契約之內容中，除簽名
      之文字外，係何人書寫？）內容是我寫好的，原先是王鳳蓮跟我接觸」、「（
      書寫之過程是否清楚告知甲○○○？）之前都是王鳳蓮跟我接觸，因王鳳蓮臨
      時有事，才由甲○○○來」、（於簽約日前曾否與甲○○○聯絡（居間）簽約
      事宜？）沒有，王鳳蓮臨時沒辦法來，說她母親會來」、等語（見本院卷九十
      二年八月二十一日訊問筆錄第二頁、第三頁）。嗣證人丙○○並經辯護人詰問
      ：「（其授權書及租賃契約書中之簽名部分，係甲○○○自行簽名，抑或經你
      告知後甲○○○始簽名？）我跟她說簽名之位置後就到場，並沒有親自看到」
      、「（為何約九十年十一月十八日簽約？）承租方要求」、「（可不可以延期
      ？）承租方那邊已經到期不搬不行，所以一定要在這天」、「（簽約現場你跟
      誰協調？）跟王鳳蓮電話聯絡，承租方在現場」、「（在現場你有沒有跟甲○○○協調過？）沒有」、「（你有沒有告知授權書、契約書內容？）那天很忙
      ，細節跟王鳳蓮講好了，甲○○○當天來的時候拿權狀正本、王鳳蓮的
      、乙○○的印章等資料」、「（王鳳蓮之前有無告知房子是她買的？）有，登
      記在乙○○名下」、「（怎麼告訴甲○○○簽的位置？）我告知屋主的名字，
      她的名字簽的地方，枝節部分以電話跟王鳳蓮聯絡」、「（是否只告知甲○○○在何處簽名？）是的，因為內容之前就跟王鳳蓮談妥了」等語（見本院卷九
      十二年八月二十一日訊問筆錄第四頁至第六頁）。顯見甲○○○係臨時受王鳳
      蓮之託而前往簽約，從未與丙○○溝通協調任何有關房屋租賃之事宜，甲○○○僅負責簽名，至授權書及租賃契約書上除簽名外之其他文字均由詐文賢與王
      鳳蓮溝通協調，丙○○並未告知授權書及房屋租賃契約書上之內容為何，卻僅
      告知甲○○○應於授權書及房屋租賃契約書上之何處簽署何人之名字，在此情
      形下，識字不多之甲○○○又如何能辨明授權書及租賃契約書之內容？是此，
      甲○○○僅係在信任女兒王鳳蓮及仲介丙○○之情形下簽名，實則甲○○○對
      於授權書及租賃契約書之內容並不知悉，自屬欠缺偽造文書之故意，足徵被告
      甲○○○並無偽造文書之犯行，亦無證據可證明與王鳳蓮、孫明哲有共同犯意
      之聯絡及行為分擔，被告上訴執此之辯，洵屬有據。
（四）再者，徵諸王鳳蓮確曾向兄王鵬輝借貸一百五十萬元購屋，此亦據王鵬輝於檢
      察官訊問時指述在卷（見偵查卷第九十六頁背面），益以王鳳蓮又一直居住於
      系爭房屋內，且系爭房地所有權狀、房地買賣契約等相關資料正本均由王鳳蓮
      持有，是孫明哲（兄）將乙○○（妹）之印章交予被告甲○○○等情，則甲○○○主觀上認為系爭房屋係由王鳳蓮購買，亦非無據。又孫明哲將其妹乙○○
      之印章交予甲○○○，且孫明哲為其女婿之直系姻親關係，於客觀上，更讓人
      相信被告甲○○○已得乙○○之同意或授權，是被告執此之辯稱並無偽造文書
      之犯意．亦屬有據。
（五）又衡諸一般常理，果如甲○○○確有偽造文書之故意，焉有於被證二號所示之
      租賃契約書上以代理人之身分簽署自己及王鳳蓮名義而自曝其犯行。尤有甚者
      ，當乙○○以卷附存證信函通知甲○○○涉有偽造文書之犯行時，若甲○○○
      確有偽造文書之犯意，既見東窗事發，當屬避之不及，焉有再以存證信函向乙○○表明系爭房屋係王鳳蓮所有之可能！益徵被告並無偽造文書之故意與犯行
      。
四、綜上所述，被告既無偽造文書之故意，自無公訴人所指之犯行。此外，復查尚無
    其他積極證據足資證明被告有何犯罪行為，自屬不能證明被告犯罪。原審不察予
    被告論罪科刑，容有未洽，被告上訴指摘原判決不當為有理由，自應由本院加以
    撤銷改判，並為被告無罪之諭知，以昭適法。
據上論斷，依刑事訴訟法第三百六十九條第一項前段、第三百六十四條、第三百零一
條第一項前段，判決如主文。
本案經檢察官劉斐玲到庭執行職務。
中      華      民      國     九十二     年    九    月     二十三     日
                              臺灣高等法院刑事第十五庭
                                  審判長法  官  房  阿  生
                                        法  官  雷  元  結
                                        法  官  蔡  光  治
右正本證明與原本無異。
檢察官如不服本判決，應於收受送達後十日內向本院提出上訴書狀，其未敘述上訴之
理由者並得於提起上訴後十日內向本院補提理由書（均須按他造當事人之人數附繕本
）。
                                        書記官  王  才  生
中      華      民      國    九十二    年      九      月    二十三    日


司法院資訊處製作；財團法人民間司法改革基金會備份。
